臺灣高等法院花蓮分院刑事判決　　95年度重上更(三)字第71號
上　訴　人　臺灣臺東地方法院檢察署檢察官
上　訴　人
即　被　告　甲○○
　　　　　　丙○○
前二人共同
選任辯護人　吳漢成律師
上列上訴人因偽造文書等案件，不服中華民國88年12月14日臺灣
臺東地方法院88年度訴字第119號第一審判決（起訴案號：臺灣
臺東地方法院檢察署87年度偵字第2826號），提起上訴，判決後
經最高法院第三次發回更審，本院判決如下：
    主  文
原判決關於偽造文書部分撤銷。
甲○○、丙○○均無罪。
    理  由
一、公訴意旨略以：被告甲○○、被告丙○○共同基於犯意之聯
    絡，於民國（下同）85年1月16日，利用丙○○受告訴人乙○○委託辦理新港區漁會貸款，而取得郭秋林印鑑章、印鑑
    證明之機會，由丙○○違背其任務，盜用郭秋林及林春秀之
    印鑑章，偽造郭秋林將臺東縣成功鎮○○段石傘小段第466
    、467、468、54-23號等4筆土地（下稱上開土地）售予林春
    秀之買賣契約書，並持向台東縣成功地政事務所辦理上開土
    地之所有權移轉登記，使該地政事務所承辦公務員將此不實
    事項登載於其職務上所掌之土地登記簿上，足以生損害於乙○○、郭秋林、林春秀及台東縣成功地政事務所對於地籍登
    記管理之正確性，因認被告甲○○、丙○○涉犯刑法第342
    條第1項之背信罪、同法第216、210條之行使偽造私文書罪
    、及同法第214條之使公務員登載不實罪嫌。
二、按犯罪事實應依證據認定之，無證據不得推定其犯罪事實；
    不能證明被告犯罪者，應諭知無罪之判決，刑事訴訟法第15
    4條第2項、第301條第1項分別定有明文。公訴人認被告二人
    有上開犯行，係以告訴人乙○○指稱：郭秋林與被告甲○○
    共同辦理新港區漁會貸款對保完畢後，該筆貸款會撥至郭秋
    林帳戶，為便利甲○○領取貸款，故由伊將郭秋林之印鑑章
    交由被告甲○○帶走；及證人郭秋林證稱：未曾同意將上開
    土地過戶予林春秀，亦未在土地登記申請書或買賣所有權契
    約書上蓋印鑑章等語為其主要依據。訊據被告甲○○、丙○○均堅決否認上開犯行，甲○○辯稱：因告訴人乙○○簽發
    用以支付上開土地價款之支票一再退票，且又避不見面，乃
    向土地所有權人郭秋林表示欲對告訴人提出詐欺告訴，郭秋
    林因而同意將上開土地歸還，並在有關土地移轉登記文件上
    蓋章後，交由被告丙○○辦理登記；丙○○則辯稱：伊要將
    上開土地辦理移轉登記時尚打電話與郭秋林確認，郭秋林同
    意過戶，印鑑證明是甲○○所交付，伊未曾保管郭秋林之印
    鑑章，彼均無背信、偽造私文書及使公務員登載不實之犯行
    等語。
三、按認定犯罪事實，所憑之證據，其為訴訟上之證明，須於通
    常一般之人均不致於有所懷疑，而得確信其為真實之程度者
    ，始得據之為有罪之認定，倘其證明尚未達到此一程度，而
    有合理性懷疑之存在時，即無從為有罪之認定。又告訴人之
    告訴，係以使被告受刑事訴追為目的，是其陳述是否與事實
    相符，仍應調查其他證據以資審認，倘其陳述尚有瑕疵，則
    在未究明前，自不得遽採為論罪科刑之根據。分別有最高法
    院76年台上字第4986號判例、52年台上字第1300號判例可資
    參照。經查：
（一）背信、偽造私文書部分：
  １、證人林明賢即辦理新港區漁會貸款之承辦人於本院更一審
      證稱：「是甲○○帶乙○○來辦理貸款，因土地是郭秋林
      名義，乙○○才帶我到郭秋林家辦理對保，對保時是郭秋
      林自己簽名蓋章，我還請他寫取款條，他也蓋章簽名，我
      有告訴他錢會存到那裡，他也知道簽名蓋章後就不必再用
      印鑑章，該印鑑章一直都是他在持有」等語（見本院更一
      審卷第33頁，此段是證人林明賢敘述對保時蓋章情形，證
      人郭秋林在場亦不否認自己蓋章，故林明賢之證言有證據
      能力及證明力，至林明賢其後另證述「依我判斷印鑑章應
      該在郭秋林手中」等語則是傳聞證據，無證據能力，附此
      敘明）；於原審亦證稱：「授信約定書是郭秋林自己蓋章
      簽名，借據是告訴人乙○○簽名蓋章；放款後錢是存在郭
      秋林戶頭，郭秋林開取款條將錢領出，取款條是當天簽約
      就蓋好了，錢就進入甲○○戶頭，授信約定書上印章是郭
      秋林拿出來蓋。…他們買賣土地有說錢要給甲○○，郭秋
      林住在嘉義比較遠，就一起寫取款條」等語（原審卷第13
      2反面、133頁）。另證人郭秋林於本院更一審證稱：辦理
      貸款的章是我自己蓋的，因我是人頭，只要是乙○○帶來
      的人我都會蓋章等語（更一審卷第33頁），於本院前審亦
      證稱：對保時我蓋章的，印鑑章在我手上等語（本院上訴
      卷第66頁），並有84年11月4日之授信約定書、84年11月
      14日之擔保放款借據、新港區漁會活期存款取款憑條、新
      港區漁會支出傳票在卷可稽（原審卷第102、103、135、
      136頁），另上開授信約定書、擔保放款借據及取款憑條
      上之印章，與郭秋林之印鑑證明章相同，亦有臺東縣成功
      鎮戶政事務所印鑑證明存卷可查（原審卷第91頁）。由上
      證據，可見林明賢於84年11月4日至郭秋林家中對保時，
      係由郭秋林持自己保管之印鑑在授信約定書及取款憑條上
      蓋章，嗣於84年11月14日再由乙○○持郭秋林之印鑑章蓋
      於擔保放款借據上，同日放款之新台幣 (下同)600 萬元
      貸款則由郭秋林之帳戶領出轉至甲○○戶頭等情，已無疑
      問。則告訴人指稱辦完貸款對保後，已將郭秋林之印鑑章
      交由甲○○帶走，以便其領取貸款云云，除未舉證交付印
      鑑章之事實外，亦與上開人證、物證所示情節不符，其指
      訴顯難採信。
  ２、告訴人於84年12月6日以郭秋林名義對被告丙○○所寄發
      之存證信函內，亦僅催促其應寄還上開土地之所有權狀，
      有該存證信函影本附卷可稽（本院上訴卷第69頁），並未
      要求返還印鑑章。甚至收到丙○○於84年12月8日立下「
      本人丙○○…依序依法辦理…等四筆土地之設定抵押權登
      記…四張土地所有權狀連同郭秋林之印鑑章已於設定登記
      完畢後交由甲○○受領，本件已盡土地登記專業代理人之
      義務，並無扣留所有權狀之事實」之切結書時（本院上訴
      卷第77頁），仍於84年12月21日以「依土地代書法規定土
      地代書受理所有權人委託辦理案件同時所有權人所交給所
      有權狀『等書類』，經辦理完畢時，應將當事人所交給所
      有權狀等書類直接交還當事人簽收始為完成程序之責任，
      似非可任意將當事人所交給之所有權狀等書類交給他人層
      轉，於是請台端於接到本信函3日內速將該『所有權狀』
      取回擲交敝人收執，至於該所有權狀未收執期間內，如有
      …」等內容之存證信函（本院上訴卷第70頁，下稱第二封
      存證信函）向被告丙○○催討所有權狀，仍未提及應返還
      印鑑章。雖然上開第二封存證信函有談及所有權狀「等書
      類」，亦只是告訴人對土地代書法所定土地代書義務之解
      釋，「等書類」並非該存證信函之重點，其結論仍要求丙○○返還所有權狀，而無印鑑章。足見於辦理漁會貸款程
      序結束後，郭秋林之印鑑章並未交由甲○○持有，否則告
      訴人在連續二封之存證信函中何以置之未提？而丙○○前
      開切結書係說明其辦完上開土地「抵押權設定登記」後，
      將所有權狀及印鑑章交由甲○○受領，非指辦妥漁會貸款
      後交付，而上開土地抵押權設定登記係於84年10月9日送
      件，84年10月11日登記，有上開土地登記謄本在卷可參（
      偵查卷第8-37頁），其另於89年10月19日受郭秋林之委託
      請領郭某之印鑑證明，亦有89年10月19日代為申請印鑑證
      明之委託書附卷可憑（原審卷第72頁），均在84年11月4
      日漁會貸款對保之前，而對保時印鑑章由郭秋林持有，已
      如上述，可見丙○○在辦妥抵押權設定登記及請領印鑑證
      明後即未持有郭秋林之印鑑章，故丙○○所立切結書「…
      連同郭秋林之『印鑑章』已於設定登記完畢後交由甲○○
      受領」之記載，並不能為其於辦理漁會貸款後仍持有印鑑
      章之證明，告訴人以此切結書指稱被告二人於辦理漁會貸
      款後仍持有郭某印鑑云云，委不足採。
  ３、又告訴人為支付系爭土地價款所簽發之台北區中小企業銀
      行嘉義分行面額760萬元之支票（支票號碼：91001號、發
      票日84年6月25日）係因存款不足而退票，有前揭支票及
      退票理由單影本附卷可按（原審卷第33頁），且為告訴人
      所是認（本院上訴卷第82頁）。告訴人於退票後之84年9
      月27日再與被告甲○○達成協議，另行簽發中國信託商業
      銀行嘉義分行面額460萬元支票（支票號碼：0000000號、
      發票日84年12月28日），並同意以辦理貸款之方式，交付
      300萬元予被告甲○○，亦有「協議書」1 紙附卷可資佐
      證（原審卷第47頁）。足見告訴人所稱伊財務沒有問題，
      係因為伊發現被告甲○○就國有土地部分並無承租權，故
      爾故意讓支票退票一節，顯然不實。又告訴人於前揭760
      萬元支票退票後，與被告甲○○達成協議，再另行簽發之
      460萬元支票（發票日為84年12月28日）亦經被告甲○○
      提示不獲支付，亦有退票理由單附卷可資佐證（原審卷第
      33頁），告訴人以3200萬元之代價向被告甲○○購買土地
      ，其於取得所有土地所有權之後，其所簽發之支票一再退
      票，依一般經驗法則，確易使人產生詐欺犯罪之聯想。且
      被告甲○○未辦理移轉登記之476（另分割增476-1及476-
      2）地號土地，其上已經告訴人自行向台南區中小企業銀
      行辦理最高限額抵押800萬元之抵押權，亦有土地登記簿
      謄本之記載可稽（偵查卷第24、27、31頁），在告訴人共
      僅支付850萬元土地價款（本院上更(一)卷第31頁），其餘
      價款均未能依約給付之情況下，郭秋林為避免訟累，同意
      告訴人留下該筆價值達800萬元以上之土地，而將其餘土
      地返還被告甲○○，亦核與常情不悖。被告甲○○所辯伊
      於告訴人所簽發之前揭支票一再退票後，遍尋告訴人無著
      ，乃向土地所有權人郭秋林表示欲對告訴人提出詐欺告訴
      ，郭秋林為避免訟累，故爾同意將其中4筆土地過回被告
      甲○○名下，即非全然不可採信。又郭秋林之印鑑章從辦
      妥漁會貸款手續後，並未由甲○○或丙○○持有，已如上
      述，而土地登記申請書及買賣所有權移轉契約書上所蓋之
      印章為郭秋林之印鑑章一節，告訴人亦不爭執。按以蓋章
      代票據上之簽名，其蓋章通常必出於本人之意思，上訴人
      既承認系爭本票發票人欄下之印章為其所有，則就該印章
      係被訴外人林水波盜用之事實，自應由其舉證證明，有最
      高法院69年度台上字第1300號判決可資參照。本件告訴人
      既承認土地登記申請書上之印鑑章為郭秋林所有，基於蓋
      章通常必出於本人之意思，被告甲○○辯稱是拿土地登記
      申請書等文件給郭秋林親自蓋章應可採信，告訴人指述是
      被告二人利用保管印鑑機會盜蓋云云，並未舉證，自難採
      信。而證人郭秋林雖附合告訴人而稱未同意過戶及未在土
      地登記申請書等文件上蓋章，應是迴護告訴人之詞，亦不
      足採信。郭秋林既同意過戶及在土地登記申請書等文件上
      蓋章，則丙○○持其辦理抵押權登記時保管之所有權狀、
      印鑑證明向成功地政事務所辦理過戶登記，仍在郭秋林同
      意授權之範圍內，難認被告二人有何偽造私文書或背信罪
      嫌。檢察官上訴對背信部分仍執陳詞指摘原審認定事實不
      當，並不足取，應予駁回。
  ４、最高法院本次發回要旨：甲○○於偵查中陳稱：(1)「（後
      來你們怎麼又有那些東西辦過戶？）乙○○又把權狀、印
      章、印鑑證明交給丙○○辦漁會貸款……」、(2)「（為何
      你可以拿到印章與權狀來過戶給林春秀？）我追問丙○○
      ，她說印章與權狀在她那裡，我就去找郭秋林」等語（見
      偵查卷第74頁正面及反面）。(3)丙○○於偵查中亦陳稱：
      「（為何能拿到郭秋林印鑑及權狀？）權狀本來在我那裡
      ，印鑑證明及印鑑章向郭秋林拿的……」等語（見偵查卷
      第75頁）；(4)嗣於第一審亦陳稱：「……辦貸款是郭秋林
      拿他印章叫我去請領印鑑證明」等語（見第一審卷第115
      頁），原判決對被告前揭不利之供述何以不採信，未說明
      理由，遽為被告有利之認定，尚嫌理由不備。惟查，郭秋
      林同意以上開土地辦理漁會貸款，且於89年10月19日將印
      鑑章交給丙○○委託其申請印鑑證明，有89年10月19日代
      為申請印鑑證明之委託書附卷可憑（原審卷第72頁），嗣
      於89年11月4日對保時，親自以印鑑章蓋在授信約定書及
      取款憑條上，可見丙○○於代領印鑑證明後即將印鑑章返
      還郭秋林，否則郭秋林如何在對保時親自蓋章，則甲○○
      於偵查中稱「乙○○又把權狀、印章、印鑑證明交給丙○○辦漁會貸款」及丙○○於第一審陳稱：「……辦貸款是
      郭秋林拿他印章叫我去請領印鑑證明」等語（(1)(4)部分）
      ，只是在陳述辦理貸款時具有之證件，並無辦後仍持有印
      鑑章之不利供述。另甲○○上開「我追問丙○○，她說印
      章與權狀在她那裡，我就去找郭秋林」之陳述（(2)部分）
      ，經本院重聽偵查中之錄音帶，應為「她說『印鑑證明』
      與權狀在她那裡」等語，有錄音帶可證，足見上開「她說
      『印章』與權狀在他那裡」是筆誤，不足為被告二人不利
      之認定。而辦理過戶回來時，是甲○○拿登記文件交郭某
      蓋章，嗣丙○○再持保管之所有權狀、印鑑證明辦理過戶
      ，則丙○○於偵查中陳稱：「權狀本來在我那裡，印鑑證
      明及印鑑章向郭秋林拿的……」等語（(3)部分），係在說
      明辦理過戶時取得證件之過程，並未供認其保管印鑑，應
      無不利自己之供述。最高法院發回意旨認上開陳述係被告
      不利自己之供述，尚有誤會。
（二）使公務員登載不實罪部分
  １、被告甲○○與告訴人間就前揭土地買賣契約成立後，因告
      訴人未依約支付價款，經土地登記名義人即郭秋林同意返
      還土地，已如前述，則郭秋林同意返還土地，在法律性質
      上應屬於代理告訴人乙○○解除買賣契約，依花蓮地政事
      務所函，不動產移轉登記，雙方因故解除契約，仍應循買
      賣、贈與、調（和）解或法院判決等法律途徑解決，辦理
      所有權移轉登記之意旨（本院上更(一)卷第69頁），雙方既
      因買賣糾紛而解除契約，為回復原狀由被告甲○○事先經
      林春秀同意而以「買賣」方式將土地逕行移轉登記予其妻
      林春秀名下，基本上仍不失為前揭買賣行為之延續，是被
      告甲○○及丙○○以買賣為原因，申請地政機關將前揭四
      筆土地移轉登記予林春秀尚無不法，承辦公務員於土地登
      記簿謄本登記原因欄登載為「買賣」已難認有何不實，亦
      難認被告有使公務員登載不實之故意，自不能依刑法第21
      4條使公務員登載不實罪論罪科刑。
  ２、被告甲○○以林春秀之名義辦理所有權移轉登記，係經林
      春秀之同意，已經林春秀在原審及本院前審到庭明確證述
      不虛（原審卷第164頁、本院上更(一)卷第33頁），而郭秋
      林確未與林春秀有何買賣土地關係，就林春秀而言，其從
      頭到尾只知「乙○○」，其認識中亦係「乙○○」，故檢
      察官偵查中問及有無與「郭秋林」有土地買賣，其回答沒
      有買賣土地，並無不實之處。至於甲○○如何將土地過戶
      回來，因係全權委由甲○○處理，僅知要過戶回來，但甲○○是用何「方式」過戶回來，則既已全權委任甲○○處
      理，其有所不知，要無影響其事先同意之權。此由林春秀
      於本院前審證稱：「當時我的意思是我有同意甲○○將土
      地過戶給我，至於是用買賣或其他的名義，我不知道」（
      本院上更(一)卷第33頁）。足證其於偵查中所證：其與郭秋
      林間並無土地買賣之事實，亦不知甲○○以何種方法將土
      地過戶在其名下等語（偵查卷第125頁），應屬詞不達意
      表達不當所致。故被告甲○○以其妻林春秀之名義辦理所
      有權移轉登記，對林春秀亦無任何損害之可言，則公訴意
      旨指被告等盜用林春秀之印章偽造買賣契約乙節，即嫌無
      據。
四、綜上，告訴人與被告甲○○間有嚴重之土地買賣價款糾紛，
    雙方嫌隙既深，告訴人指訴之情節又有重大之瑕疵，告訴人
    欲假藉刑事手段解決其與被告甲○○間買賣糾葛之可能性不
    能完全排除。本件顯然未至通常一般人無可懷疑之程度，揆
    諸前揭判例之說明，本院自不得就前揭公訴意旨所指盜用郭
    秋林印鑑偽造私文書並加以行使及背信部分為有罪之認定。
    原審失察，就前揭盜用郭秋林印鑑偽造私文書及使公務員登
    載不實部分，對被告甲○○、丙○○遽予論罪科刑，尚有未
    洽。被告甲○○、丙○○提起上訴，否認犯罪，為有理由，
    應由本院撤銷原判決，另為無罪之諭知。
據上論斷，應依刑事訴訟法第368條、第369條第1項前段，第364
條、第301條第1項前段，判決如主文。
本案經檢察官翟光軍到庭執行職務。
中　　華　　民　　國　　96　　年　　5 　　月　　25　　日
                  審判長法  官  何方興
                        法  官  王紋瑩
                        法  官  林鳳珠
以上正本證明與原本無異。
如不服本判決，應於判決送達後10日內向本院提出上訴狀。其未
敘述理由者，並應於提出上訴狀後10日內向本院補提理由狀 (均
須附繕本)。
                        書記官  陳有信
中　　華　　民　　國　　96　　年　　5 　　月　　25　　日
